【裁判字號】    97,民專訴,14
【裁判日期】    971231
【裁判案由】    專利權損害賠償
【裁判全文】
智慧財產法院民事判決
                                    97年度民專訴字第14號
原      告    甲○○
訴訟代理人    許進德 律師
              蘇夏曦 律師
被      告    華峰密機廠有限公司
兼法定代理人  乙○○
被      告    采岩實業有限公司
兼法定代理人  丙○○
上4 人共同
訴訟代理人    張慧明律師
參  加  人    經濟部智慧財產局
代  表  人    丁○○
訴訟代理人    戊○○
上列當事人間請求專利權損害賠償事件，本院於民國97年12月17
日辯論終結，判決如下：
    主  文
原告之訴及假執行之聲請均駁回。
訴訟費用由原告負擔。
    事實及理由
一、程序方面：
  (一)參加訴訟部分：
    1.按當事人主張或抗辯智慧財產權有應撤銷、廢止之原因者
      ，法院為判斷其主張或抗辯，於必要時，得以裁定命智慧
      財產專責機關參加訴訟，智慧財產案件審理法第17條第1
      項定有明文。
    2.原告於民國97年7 月24日，起訴主張被告侵害其「門型鉸
      鍊」新型專利權（註冊號數：第M288900 號。下稱系爭專
      利），請求被告賠償損害，惟被告抗辯系爭專利違反專利
      法第94條第4 項進步性規定，依同法第107 條第1 款規定
      ，應撤銷其專利，被告已於同年4 月23日提出舉發撤銷案
      （申請案號：00000000N01 ）等語。經核被告抗辯系爭專
      利權有應撤銷之原因，而影響裁判之結果，該爭點所涉及
      之專業知識或法律原則，有使經濟部智慧財產局表示意見
      之必要，經本院依前揭規定，裁定命經濟部智慧財產局參
      加訴訟，以關於系爭專利權有無應撤銷之原因為限，得獨
      立提出攻擊防禦方法。
  (二)追加聲明部分：
    1.按訴狀送達後，原告不得將原訴變更或追加他訴，但經被
      告同意者，或請求之基礎事實同一者，不在此限，民事訴
      訟法第255 條第1 項第1 款、第2 款分別定有明文。
    2.原告原起訴請求(一)被告華峰密機廠有限公司（下稱華峰公
      司）及采岩實業有限公司（下稱采岩公司）應連帶給付原
      告新臺幣（下同）600,000 元，及自起訴狀繕本送達翌日
      起至清償日止，按週年利率5%計算之利息。(二)被告華峰公
      司及乙○○應連帶給付原告600,000 元，及自起訴狀繕本
      送達翌日起至清償日止，按週年利率5%計算之利息。(三)被
      告采岩公司及丙○○應連帶給付原告600,000 元，及自起
      訴狀繕本送達翌日起至清償日止，按週年利率5%計算之利
      息。(四)上開三項判決，如其中一被告已為給付者，其餘被
      告於其給付金額之範圍內，免給付義務。(五)願供擔保，請
      准宣告假執行（見臺灣板橋地方法院97年度智字第19號民
      事卷《下稱板橋地院卷》第4 至5 頁）。
    3.原告嗣於97年9 月30日具狀追加第5 、6 項聲明：(五)被告
      華峰公司不得製造、為販賣之要約或販賣型號「HF-106」
      、「HF-103」、「HF-306」、「HF-303」之靜音鉸鍊或其
      他侵害系爭專利之物品。(六)被告采岩公司不得為販賣之要
      約或販賣型號「HF-106」、「HF-103」、「HF-306」、「
      HF-303」之靜音鉸鍊或其他侵害系爭專利之物品（見本院
      卷第81頁反面）（原第五項關於假執行之聲明即依序遞移
      為第七項）。原告此二追加項聲明係本於被告侵害其專利
      權之同一基礎事實，且經被告當庭同意（見本院卷第102
      頁），依首揭規定，自應予准許。
二、原告聲明求為判決(一)被告華峰公司及采岩公司應連帶給付原
    告600,000 元，及自起訴狀繕本送達翌日起至清償日止，按
    週年利率5%計算之利息。(二)被告華峰公司及乙○○應連帶給
    付原告600,000 元，及自起訴狀繕本送達翌日起至清償日止
    ，按週年利率5%計算之利息。(三)被告采岩公司及丙○○應連
    帶給付原告600,000 元，及自起訴狀繕本送達翌日起至清償
    日止，按週年利率5%計算之利息。(四)上開三項判決，如其中
    一被告已為給付者，其餘被告於其給付金額之範圍內，免給
    付義務。(五)被告華峰公司不得製造、為販賣之要約或販賣型
    號「HF-106」、「HF-103」、「HF-306」、「HF-303」之靜
    音鉸鍊或其他侵害系爭專利之物品。(六)被告采岩公司不得為
    販賣之要約或販賣型號「HF-106」、「HF-103」、「HF-306
    」、「HF-303」之靜音鉸鍊或其他侵害系爭專利之物品。(七)
    願供擔保，請准宣告假執行。並主張：
  (一)原告於94年8 月16日申請「門型鉸練」新型專利權（註冊第
    M288900 號，下稱系爭專利），其後專屬授權訴外人龍徽股
    份有限公司（下稱龍徽公司）就系爭專利產品「靜音式油壓
    鉸鍊（S600/E600 等相關系列）」進行模具開模、生產、全
    球市場行銷。嗣於96年11月間，原告發現被告華峰公司製造
    、被告采岩公司總代理販賣之「靜音油壓鉸鍊」（型號：「
    HF-106」、「HF-103」、「HF-306」、「HF-303」，下稱被
    告4 項涉案物品），除內部之油壓棒外，油壓棒連結的緩衝
    機構、連結機構等，其功能與結構均與系爭專利相同。龍徽
    公司曾發函予被告，提示新型專利技術報告進行警告，但被
    告華峰公司、采岩公司仍繼續製造、販賣，共同侵害原告系
    爭專利。爰依專利法第108 條、第84條第1 項、民法第184
    條第1 項前段、第2 項、第185 條第1 項規定，請求被告賠
    償損害600,000 元，及請求被告華峰公司、采岩公司不得為
    販賣之要約或販賣前述物品或其他侵害第M288900 號新型專
    利權之物品，並請求被告華峰公司不得製造前述物品。
  (二)原告系爭專利權具進步性之專利要件：
    1.依經濟部智慧財產局97年10月23日第94214000N01 號專利
      舉發審定書，可證明原告系爭專利具備進步性。
    2.引證案2 （美國西元2005年7 月21日公開之第2005015518
      0 號「Hinge Device」發明專利案）部分：
      (1)引證案2 實際上即為系爭專利「先前技術」所提之第M2
        41479 號新型專利案，由比較圖之顯示清楚可知，系爭
        專利請求項第1 項所界定之連結機構4 及緩衝機構5 的
        構造完全不同於引證案2 ，以元件的基本功能作區分，
        在主偏轉片的設計與引證案2 之單一第二連接件的構造
        完全不同。又為順暢地連接所述主偏轉片及緩衝壓缸，
        系爭專利請求項第1 項中界定，該緩衝機構5 更包括第
        一及第二轉座，而引證案2 是以一個傳動件（transmis
        sion link ）來連結缸體及第二連接件，故兩案在壓缸
        及連結機構之間的連結構造亦不同。
      (2)系爭專利之主偏轉片及輔助偏轉片功用雖然類似於引證
        案2 之第二連接件（second link ），但系爭專利請求
        項第1 項之特徵部分界定：「數片堆疊在一起」的主偏
        轉片、每一個主偏轉片都具有兩個軸樞部、一個連接板
        部及一個緩衝連結部。而引證案2 第二較佳實施例所揭
        示之第二連接件和第一較佳實施例完全相同，即其是由
        一片金屬板折彎出兩個軸樞端，並在鄰近軸樞端的本體
        部位突出兩片水平元件，此項設計和系爭專利數片堆疊
        主偏轉片的構造完全不同。
      就整體達成之功效，引證案2 的第二連接件係由金屬片
        狀板材捲繞而成，在門板打開或關閉過程中，其作用力
        都是由薄片狀彎曲之本體部所承受，在使用上容易產生
        彈性疲乏的現象。但系爭專利增加抗彎曲方向的厚度，
        ，實際測試，使用次數可以從引證案2 的2 萬次增加到
        6 萬次以上，具有延長使用壽命之功效。
      系爭專利請求項第2 項之結構與引證案2 比較，明顯可
        知，不同於引證案2 的單片板體折彎的第二連接件。又
        系爭專利請求項第3 項主要是界定第一及第二轉座其他
        元件之結合關係，請求項第4 項界定在所述偏轉片的頂
        端及底端各別具有一個筒套，而系爭專利之雙轉座及堆
        疊偏轉片的構造皆未在引證案2 中揭露。
    3.引證案1 （美國2005年1 月27日公開之第00000000000 號
      「Furniture hinge with automatic opening control
      mechanism 」發明專利案）與引證案2 之組合部分：
      (1)引證案1 圖示揭示外觀構造圖，無法得知具有系爭專利
        所包括之主偏轉片的詳細構造，又說明書提及內側關節
        件為1 個，未揭示系爭專利請求項第1 項所界定之數片
        彼此堆疊的主偏轉片。功效的比對上，引證案1 不具有
        類似系爭專利可供緩衝機構連結之緩衝連結部之連動結
        構的設計等技術特徵，又系爭專利的主偏轉片與引證案
        1 之內側關節件，兩者構造完全不同。
      (2)系爭專利請求項第1 項所界定之主要技術特徵，不同於
        引證案1 ，亦與引證案2 有很大的區別。即使將引證案
        1 、2 組合，仍與系爭專利請求項第1 項有異，應具有
        進步性。同理直接或間接依附該請求項第1 項之請求項
        第2 至4 項亦應具有進步性。
    4.引證案2 與引證案3 （奧地利GRASS GmbH公司1999/2000
      年公開發行之「Technical catalogue 」型錄影本）之組
      合部分：
      (1)依引證案3 所顯示的圖形及文件文字說明，被告事實上
        並無法證明圖片中的元件是由數片板體堆疊而成，但原
        告認該線條極可能是設在元件表面之割痕，而非多片堆
        疊之元件。故引證案3 並未揭多片式偏轉片，亦未揭露
        系爭專利請求項第1 項所界定之主偏轉片及雙轉座的結
        構。功效上比對，引證案3 之偏轉件是呈弧形，只有上
        下兩個樞接孔，並不具有類似系爭專利可供緩衝機構連
        結之緩衝連結部之連動結構的設計。
      (2)綜上，系爭專利請求項第1 項所界定之結構特徵無法由
        引證案2 、3 組合而得，應無違進步性之規定。同理，
        直接或間接依附該請求項第1 項之請求項第2 至4 項亦
        應具有進步性。
    5.引證案4 （1954年4 月13日公告之美國第2674761 號「
      Concealed Hinge 」專利案）及引證案5 （1971年7 月6
      日公告之美國第3590420 號「Self-latching Hinge 」專
      利案）部分:
      引證案4 、5 的偏轉件只有2 個樞接孔，即使與引證案2
      組合，亦無法證明系爭專利不具進步性。又引證案4 之門
      框與門板之間係透過2 個以上連結件，引證案4 與其他引
      證案結合，無法否認系爭專利具進步性。再者，引證案5
      並無緩衝連結，因而引證案5 無法達到系爭專利透過雙轉
      座與連動機構連動帶來的緩衝效果，即使與其他引證案結
      合，亦無法否認系爭專利具進步性。
  (三)原告對被告華峰公司、采岩公司請求損害賠償部分：
    1.經文義讀取分析，可知被告華峰公司、采岩公司所製造之
      涉案產品的技術內容，包括第1 、2 軸樞部，偏轉片、雙
      轉座之構造，落入原告系爭專利申請專利範圍第1 項。而
      依被告華峰公司網頁簡介，可見被告華峰公司對靜音鉸鍊
      之製造及此業界應有相當知識。又被告乙○○為靜音鉸練
      發明人，且被告華峰公司為申請權人之專利，被告理應有
      能力輕易查閱、知悉與靜音鉸鍊相關之新型專利，當能注
      意到原告之系爭專利。然被告華峰公司、采岩公司對於龍
      徽公司之存證信函，竟於97年4 月23日，以違反專利法第
      94條第4 項規定為由，對系爭專利申請舉發。故至97年4
      月22日止，被告華峰公司、采岩公司係過失侵害原告所有
      之系爭專利；但於被告華峰公司在同年4 月23日對原告所
      有之系爭專利申請舉發後，被告華峰公司、采岩公司應係
      故意侵害原告所有之系爭專利。
    2.依專利法第1 條，可知制定專利法、專利權存在之理由，
      在於國家為鼓勵、保護、利用發明與創作，以促進產業發
      展，故賦予專利權人某些程度之排他性權利，是以專利法
      係保護專利權人為目的之法規，屬於保護他人之法律。被
      告華峰公司、采岩公司自應依民法第184 條第2 項負損害
      賠償責任。此外，新型專利有專利證書、專利公報可稽，
      已生公示之效果，侵害人不能諉為不知新型專利權公示效
      果。倘未經新型專利權人之同意而製造新型專利物品，應
      推定其有過失。
    3.原告依民事訴訟法第244 條第4 項規定，先表明請求之最
      低金額600,000 元。
  (四)被告乙○○、丙○○分別為被告華峰公司及采岩公司之負責
    人，渠等於執行被告二公司業務時，違反專利法第106 條第
    1 項規定，致原告受有損害，自應依民法第184 條第1項 前
    段、公司法第23條第2 項，分別與被告華峰公司、采岩公司
    ，連帶對原告負賠償之責。被告二公司、被告華峰公司及乙
    ○○、被告采岩公司及丙○○間，就其對原告之侵權行為損
    害賠償責任，係不真正連帶債務關係，被告其中如任一人為
    給付，其他人於其給付金額之範圍內，免給付義務。
三、被告聲明求為判決(一)判決駁回原告之訴。(二)願供擔保免為假
    執行。並抗辯：
  (一)系爭專利應不具進步性：
    1.引證案2 部分；
      (1)系爭專利與引證案2 差異僅在於引證案2 第7 圖式所揭
        示之「第二連接件」與系爭專利「數片堆疊主偏轉片」
        的構造不同，系爭專利的連結機構僅僅是將第二連接件
        分成數片的主偏轉片。而所謂「樞軸部或緩衝連結部」
        等，應不在差異之列。
      (2)比較引證案2 之第二實施例與系爭專利第4 圖，可確認
        系爭專利形式不同於引證案2 者，即在於以多片堆疊之
        主偏轉片（45）或與輔助偏轉片（46）構成一體作動之
        同一構件。按引證案2 說明書及圖式中之第二連接件（
        55），雖僅揭露一體式之設計，但所揭露之內容係已實
        質上隱含實施者可用更具堅固的一較大實心體結構或多
        片堆疊成一實體結構之方式來實施。此種利用多片堆疊
        之實施來增加鉸鏈結構強度的方式，為該領域慣用之手
        段。故系爭專利請求項第1 項所載之全部構成要件已全
        部對應揭示於引證案2 中。
      (3)系爭專利請求項第2 項所揭露特徵，可由系爭專利圖清
        楚看出，該輔助偏轉片與該主偏轉片即實質構成一體作
        動之同一構件，且與引證案2 之第二連接件，均同樣用
        以連結門框安裝單元及門板固定座而並無其他功能用途
        。故系爭專利請求項第2 項所載之構成要件已全部對應
        揭示於引證案2 中。
      (4)經比對系爭專利第4 圖與引證案2 第7 圖式後，系爭專
        利偏轉片上所謂「樞軸部或緩衝連結部」等均已揭露在
        引證案2 ，二者所餘差異，僅在「堆疊片」之技術特徵
        。所謂「樞軸部或緩衝連結部」等，不過是連結件在連
        結其他構件時，必然要形成之結構類似螺絲孔，實屬門
        型鉸鍊技術領域中具有通常知識者，所可輕易完成。
      (5)系爭專利請求項第3 項之各樞軸，已於引證案2 之說明
        書及圖式中構成要件全部對應揭示。
      (6)系爭專利請求項第4 項為第3 項之附屬項，由系爭專利
        圖清楚看出，筒套經由第三樞軸軸接固定後，其即與該
        主偏轉片構成一體之同一構件，與引證案2 第一軸樞部
        之外壁可直接且無歧異得知為等同，且引證案2 之扭力
        彈簧亦具有頂靠第一連接件的第一撐腳及頂靠第一軸樞
        部之外壁的第二撐腳。故系爭專利請求項第4 項不具進
        步性。
    2.引證案1 及2 部分：
      (1)系爭專利以多片堆疊之主偏轉片或與輔助偏轉片構成一
        體作動之同一構件，藉以提高該連結機構的結構強度，
        進而延長門型鉸鏈之使用壽命。引證案2 之第二連接件
        構件是很可能被系爭專利以引證案1 之多片式偏轉片輕
        易置換。故系爭專利請求項第1 至3 項所載技術之構成
        要件於引證案2 完全揭露且功效相同，而僅係將引證案
        2 之第二連接件置換為引證案1 之多片式偏轉片，且並
        未能產生無法預期之功效。
      (2)如前所述，系爭專利請求項第4 項所載之筒套與引證案
        2 的第一軸樞部之外壁實質相同。
      (3)綜上，系爭專利請求項第1 至4 項實為引證案2 與引證
        案1 之簡易組合，不具進步性。
    3.引證案3 及2 部分：
      (1)按引證案3 透視效果表現圖中可明顯看出，連結機構處
        具有多片式偏轉片，且其位置、功能及用途皆與系爭專
        利之主偏轉片與輔助偏轉片相同，而引證案2 的第二連
        接件構件可能被系爭專利以引證案3 的多片式偏轉片輕
        易置換。故系爭專利請求項第1 至3 項所載技術之構成
        要件於引證案2 完全揭露且功效相同，而僅係將引證案
        2 之第二連接件置換為引證案3 之多片式偏轉片，而未
        能產生無法預期之功效。
      (2)按引證案3 為GRASS GmbH公司SNAP-ON 3000系列之產品
        說明，此系列各型號之產品均具備所示多片式偏轉片（
        即堆疊片），而各型號差異在於外觀及其樞轉角度。訴
        外人崧響企業有限公司曾進口GRASS GmbH公司21項產品
        ，出口日期為91年1 月8 日，進口日期為91 年2月11日
        ，其中第19項為SNAP-ON 3000系列型號為3703之產品，
        由原告於97年10月2 日所購買，此實物照片包含多片堆
        疊設置之偏轉片，絕非係「設在元件表面之割痕」。
      (3)如前所述，系爭專利請求項第4 項所載之筒套與引證案
        2 之第一軸樞部之外壁實質相同。
      (4)故該系爭專利請求項第1 至4 項實為引證案2 與引證案
        3 之簡易組合，不具進步性。
    4.引證案4 及5 部分：
      (1)引證案4 如圖式所示，包含兩端分別樞接於門框固定座
        與門板固定座的連結機構，再由圖式配合說明第2 欄第
        9 至10行所示，連結機構由八片偏轉片堆疊所構成。
      (2)引證案5 圖式所示包含兩端分別樞接於門框固定座與門
        板固定座的連結機構，連結機構如圖式所示具有多種實
        施態樣，其中圖式Fig.20揭露的連結機構具有多片堆疊
        偏轉片，甚至如引證案5 之圖式Fig.19以實心的態樣實
        施。
      (3)隨著門板材質輕量化，現有之鉸鍊結構亦隨之簡化，系
        爭專利僅是依據引證案2 之技術並參酌該領域之習知「
        堆疊片」技術所作出的簡單變化而已，不具進步性。
    5.綜上所述，系爭專利請求項第1 至4 項之技術特徵，均已
      已明顯揭露於較早公開之「引證案2 」、「引證案2 與引
      證案1 之組合」、「引證案2 與引證案3 之組合」、「引
      證案2 與引證案4 之組合」、「引證案2 與引證案5 之組
      合」，且為其所屬技術領域中具有通常知識者所能輕易完
      成，則系爭專利有違專利法第94條第4 項規定。
  (二)本案係原告主張被告產品是落入系爭專利請求範圍，應先由
    原告負舉證責任，迄今原告並未提出相關鑑定或分析報告，
    被告無從提出相對答辯。
四、參加人之陳述：
  (一)被告已於參加人第94214000N01 號專利舉發案提起舉發，業
    於97年10月23日以（97）智專三（一）05017 字第09720568
    030 號專利舉發審定書審定舉發不成立，故被告就系爭專利
    權之抗辯，尚難謂為有理由。
  (二)引證案2 部分：
    1.引證案2 即系爭專利說明書所載之習知門型鉸鏈的構造之
      先前技術，被告以系爭專利說明書中所載之關聯性最深的
      先前技術作為引證，顯不恰當。
    2.查引證案2 雖揭有門框安裝單元（32）、門板固定座（4
      ）、連結機構包含一第二連接件（55）、扭力彈簧（54）
      、第一連接件（51）、緩衝機構（6 ）、第一轉座（74）
      、第二轉座（71）等構件，系爭專利請求項第1 項之專利
      特徵，其中「該連結機構4 包括數片彼此堆疊的主偏轉片
      （45），每片主偏轉片皆具有一可樞擺地安裝在第一翼片
      間的第一軸樞部451 、一可樞擺地安裝在第二翼片間的第
      二軸樞部452 、一連結在該等軸樞部間的連接板部453 ，
      以及一由第一軸樞部往緩衝機構延伸的緩衝連結部454 」
      之特徵構造並未被揭露於引證案2 。
    3.系爭專利以數片彼此堆疊組成之連結機構4 之構造顯然不
      同於引證案2 呈板片形式之第二連接件（55）（一體式偏
      轉件）的構造，兩者並非相同構造。
    4.系爭專利請求項第2 項之輔助偏轉片（46）之構造亦未為
      引證案2 所揭露。
    5.系爭專利於說明書中6 、7 頁之說明，已指出「習知門型
      鉸鏈1 會產生損壞，損壞部位通常集中在由金屬板材捲繞
      而成之偏轉件25…，此種板片形式之偏轉件25在結構強度
      上較差，會影響到門型鉸鏈1 的使用壽命」；而系爭專利
      改良成數片彼此堆疊的主偏轉片45等改良結構，自可提高
      該連結機構的結構強度。原告亦提出耐用強度測試報告佐
      證其產品可達50,000次、80,000次等之使用強度，系爭專
      利顯有功效之增進，具進步性。
    6.綜上，引證案2 尚難證明系爭專利有違專利法第94條第4
      項進步性規定。
  (三)引證案1 與引證案2 部分：
    1.引證案1 圖式Fig.4 僅揭示外觀構造圖，並無法得知其詳
      細構造，尚無揭示系爭專利的主偏轉片45的結構特徵；況
      且引證案1 圖式Fig.5 之偏轉片（內側關節件6 ）係呈半
      圓弧形，僅上、下2 個樞接（孔）銷（7 ）的構造，仍與
      系爭專利之主偏轉片（45）具有第一軸樞部（451 ）、第
      二軸樞部（452 ）、連接板部（453 ）及可往緩衝機構延
      伸的緩衝連結部（454 ）之構造不相同。
    2.引證案1 亦未見揭有系爭專利可供緩衝機構（5 ）連結之
      緩衝連結部（454 ）之連動結構，亦無法達成相同之連動
      技術，二者技術內容有別。
    3.因此，即便引證案1 之偏轉片（內側關節件（6 ））為多
      片式，因連動機構不同，亦無法轉用組合於引證案2 之連
      結機構（4 ），不具有系爭專利可供緩衝機構5 連動之技
      術，則引證案2 與引證案1 之組合，自難證明系爭專利為
      所屬技術領域中具有通常知識者依申請前之先前技術顯能
      輕易完成者。
  (四)引證案3 與引證案2 部分：
    引證案3 第2 頁右上方第一圖所揭示者僅係外觀圖，無法得
    知構件之詳細構造，無從直接且無歧異地得知是否具有系爭
    專利之該連結機構（4 ）所包括之數片彼此堆疊的主偏轉片
    （45）之確實構造。況由該頁第二圖偏轉片之構造，乃類似
    引證案1 之偏轉片（內側關節件）（6 ）構件，仍與系爭專
    利之主偏轉片（45）具有第一軸樞部（451 ）、第二軸樞部
    （452 ）、連接板部（453 ）及可往緩衝機構延伸的緩衝連
    結部（454 ）之構造不相同，二者連動機構不同，引證案3
    亦未見揭有系爭專利可供緩衝機構（5 ）連結之緩衝連結部
    （454 ）之連動結構，並無法達成相同之連動技術。因此，
    即便引證案3 之偏轉片（內側關節件（6 ））為多片式，因
    連動機構不同，亦無法輕易轉用組合於引證案2 之連結機構
    （4 ），則引證案3 與引證案2 之組合，自難證明系爭專利
    申請專利範圍為所屬技術領域中具有通常知識者依申請前之
    先前技術顯能輕易完成者。
  (五)被告另外補提之進口報單、統一發票、引證案4 、引證案5
    及第94206934號專利案，前並未經舉發程序審查在案，參加
    人尚不宜表示意見。
  (六)引證案5 部分：
    引證案5 所揭示者有片狀，亦有堆疊的，但均為2 個樞接孔
    ，系爭專利則為3 個，故連動機構不一樣，產生效果不同。
    片狀結構改為堆疊結構，雖為習知技術，但系爭專利說明書
    強調板片偏轉件在結構強度上較差，故將主偏轉片改良為數
    片堆疊之結構，顯可提高連結機構之強度。
五、經查下列事實，此有兩造均不爭執之系爭專利專利系統檢索
    資料、專利公報、被告采岩公司網頁及DM、出貨單及統一發
    票、存證信函暨掛號郵件收件回執（見板橋地院卷第8 至11
    、15至17、19至22頁）、被告華峰公司、采岩公司之變更登
    記表、系爭專利專利說明書、專利證書、新型專利技術報告
    、被告華峰公司之產品網頁資料、被告采岩公司之產品網頁
    資料、97年10月23日（97）智專三（一）05017 字第097205
    68030 號專利舉發審定書、訴願理由書（見本院卷第1 冊第
    16至17、19至20、43至、46至55、88、98、146 至153 、18
    7 至192 頁）、舉發理由書（見本院卷第2 冊第4 至10頁）
    及被告4 項涉案物品4 個（置於外放證物袋）附卷可稽，復
    為兩造所不爭執，自堪信為真實。
  (一)原告前於94年8 月16日以「門型鉸練」向智慧財產局申請新
    型專利，經准予專利，並於公告期滿後，發給新型第M28890
    0 號專利證書（下稱系爭專利）。
  (二)被告華峰公司（法定代理人為被告丙○○）所製造之「靜音
    油壓鉸鍊」（型號分別為「HF-106」、「HF-103」、「HF-3
    06」、「HF-303」，下稱被告4 項涉案物品），由被告采岩
    公司（法定代理人為被告乙○○）總代理販賣。原告於96年
    11月間，以被告4 項涉案物品侵害系爭專利為由，由龍徽公
    司發函予被告，並提示新型專利技術報告。
  (三)被告華峰公司於97年4 月23日，持引證案1 至3 ，以系爭專
    利有違專利法第94條第4 項第規定，對之提起舉發。經參加
    人審查，以同年10月23日（97）智專三（一）05017 字第09
    720568030 號專利舉發審定書為「舉發不成立」之處分，因
    被告華峰公司不服而提起訴願，現尚未終結。
  (四)訴外人沈正忠於97年11月21日，持引證案1 、4 及5 ，以系
    爭專利有違專利法第94條第4 項第規定，對之提起舉發，現
    由參加人審查中。
六、得心證之理由：
    本件兩造所爭執之處，在於(一)原告系爭專利權是否具備進步
    性之專利要件？有無應撤銷之原因？(二)原告得否依專利法第
    108 條、第84條第1 項、民法第184 條第1 項前段、第2 項
    、第185 條第1 項規定，請求被告華峰公司、采岩公司連帶
    負損害賠償責任？1.被告華峰公司、采岩公司是否侵害原告
    系爭專利權？亦即被告系爭產品落入系爭專利之申請專利範
    圍？2.被告華峰公司、采岩公司是否具侵害原告系爭專利權
    之故意（專利法第108 條、第84條第1 項、民法第184 條第
    1 項前段部分）？3.被告華峰公司、采岩公司侵害原告系爭
    專利權，是否有過失（專利法第108 條、第84條第1 項、民
    法第184 條第1 項前段、第2 項部分）？4.原告得否依專利
    法第108 條、第85條第1 項第2 款規定，請求被告華峰公司
    、采岩公司賠償600,000 元？（原告僅先為最低金額之請求
    ）5.原告得否依民法第185 條第1 項規定，請求被告華峰公
    司、采岩公司連帶負損害賠償責任？(三)原告得否依公司法第
    23條第2 項規定，請求被告乙○○與被告華峰公司連帶負損
    害賠償責任？並請求被告丙○○與被告采岩公司連帶負損害
    賠償責任？(四)被告4 人間是否為不真正連帶債務關係？(五)原
    告得否依專利法第108 條、第84條第1 項規定，請求被告華
    峰公司不得製造、為販賣之要約或販賣被告4 項涉案物品或
    其他侵害系爭專利權之物品？(六)原告得否依專利法第108 條
    、第84條第1 項規定，請求被告采岩公司不得為販賣之要約
    或販賣被告4 項涉案物品或其他侵害系爭專利權之物品？（
    見本院卷第1 冊第104 至105 頁）茲分述如下：
  (一)原告系爭專利權不具進步性之專利要件，有應撤銷之原因：
    1.查系爭專利係於於94年10月3 日審定准予專利，是系爭專
      利有無撤銷之原因，應以核准審定時有效之92年2 月6 日
      修正公布之專利法（即現行專利法）為斷。
    2.按（第1 項）當事人主張或抗辯智慧財產權有應撤銷、廢
      止之原因者，法院應就其主張或抗辯有無理由自為判斷，
      不適用民事訴訟法、行政訴訟法、商標法、專利法、植物
      品種及種苗法或其他法律有關停止訴訟程序之規定，（第
      2項）前項情形，法院認有撤銷、廢止之原因時，智慧財
      產權人於該民事訴訟中不得對於他造主張權利，智慧財產
      案件審理法第16條定有明文。
    3.次按利用自然法則之技術思想，對物品之形狀、構造或裝
      置之創作，且可供產業上利用者，得依專利法第93條、第
      94條第1 項規定，申請取得新型專利。又新型為其所屬技
      術領域中具有通常知識者依申請前之先前技術顯能輕易完
      成時，不得申請取得新型專利，同法第94條第4 項定有明
      文。而系爭專利有無違反同法第94條第4 項所定情事而應
      撤銷其新型專利權，依法應由主張系爭專利無效之人（即
      被告）附具證據證明之。
    4.系爭專利之技術內容：
      系爭專利之申請專利範圍共4 項，其中第1 項為獨立項，
      其餘為附屬項（見本院卷第1 冊第52頁）。而申請專利範
      圍第1 項：「一種門型鉸鏈，將一門板(31)懸掛在一門框
       (32) 上，包含：一個安裝在門框(32)上並具有兩第一翼
      片(331) 的門框安裝單元(33)、一個固定在門板(31)上並
      具有兩第二翼片(341) 的門板固定座(34)、一個連結在該
      等門框安裝單元(33)及門板固定座(34)間的連結機構(4)
      ，以及一個安裝在門框安裝單元(33)上並具有一緩衝壓缸
       (51) 的緩衝機構(5) ，該連結機構(4) 包括一可樞擺地
      架設在第一(331) 及第二翼片(3 41)間的連接件(41)，以
      及一使門板(31)在一打開位置時蓄積作用力的扭力彈簧(4
      4)，前述緩衝壓缸(51)則具有一缸軸(511) ；其特徵在於
      ：該連結機構(4) 更包括數片彼此堆疊的主偏轉片(45)，
      每片主偏轉片(45)皆具有一可樞擺地安裝在第一翼片(331
      ) 間的第一軸樞部(451) 、一可樞擺地安裝在第二翼片(3
      41) 間的第二軸樞部(452) 、一連結在該等軸樞部(451、
      452)間的連接板部(453) ，以及一由第一軸樞部(451) 往
      緩衝機構(5) 延伸的緩衝連結部(454) ，而該緩衝機構(5
       )更包括一可樞擺地架設在第一翼片(331) 間並和緩衝壓
      缸(51)之缸軸(511) 連結的第一轉座(52)，以及一連結在
      第一轉座(52)及主偏轉片(45)之緩衝連結部(454 )間的第
      二轉座(53)。」（見本院卷第1 冊第52頁）。其較佳實施
      例之一未完整之立體分解圖如附圖1 所示，單獨顯示系爭
      專利之門型鉸鏈之一連結機構及一緩衝機構（見本院卷第
      1 冊第11、54頁反面）。
    5.被告所提之引證資料：
      (1)被告於本件民事訴訟中提出引證案1 至5 及相關補充證
        據，主張系爭專利不具進步性：
        引證案1 為美國西元2005年1 月27日公開之第000000
          00000 號「Furniture hinge with automaticopenin
          g controlmechanism」發明專利案（見本院卷第2 冊
          第14至17頁）。
        引證案2 為美國2005年7 月21日公開之第2005015518
          0 號「Hinge Device」發明專利案（見本院卷第2 冊
          第54至59頁）。
        引證案3 為奧地利GRASS GmbH公司1999/2000 年公開
          發行之「Technical catalogue 」型錄影本（見本院
          卷第1 冊第200 頁反面至205 頁），並以於系爭專利
          申請日後所購買之GRASS GmbH公司型號3703號鉸鏈實
          物（置於外放證物）、該鉸鏈實物照片、進口報單、
          統一發票（見本院卷第1 冊第169 、175 至178 頁）
          為補強證據。
        引證案4 為1954年4 月13日公告之美國第2674761 號
          「Concealed Hinge 」專利案（見本院卷第1 冊第17
          9 至181 頁）。
        引證案5 為1971年7 月6 日公告之美國第3590420 號
          「Self-latching Hinge 」專利案（見本院卷第1 冊
          第182 至186 頁）。
    6.系爭專利不具進步性：
      (1)就系爭專利申請專利範圍第1 項部分：
        關於創作目的：
          系爭專利係針對習知門型鉸鏈（以第M241479 號新型
          專利為例，其立體分解圖如附圖2 所示）為改良對象
          ，習知門型鉸鏈在使用約20,000次時，金屬板材捲繞
          而成之偏轉片（25）會產生損害，亦即此種板片形式
          之偏轉片的結構強度較差，影響門型鉸鏈之使用壽命
          。是以系爭專利之特徵在於：該連結機構包含數片彼
          此堆疊之主偏轉片，每片主偏轉片均具有一可樞擺地
          安裝載第一、二翼片間之第一軸樞部、一可樞擺地安
          裝在第二翼片間之第二軸樞部、一連結在第一及第二
          軸樞部間之連接板部，及一由第一軸樞部往緩衝機構
          延伸之緩衝連結部，而該緩衝機構包含一可樞擺地架
          設在第一翼片間並與緩衝壓缸之缸軸連結之第一轉座
          ，及一連結在第一轉座及主偏轉片之緩衝連結間之第
          二轉座。其創作目的，在藉多片堆疊之主偏轉片連結
          於第一、二翼片及轉座間，可以提高該連結機構的結
          構強度，進而延長該門型鉸鏈之使用壽命（見本院卷
          第1 冊第48頁第7 至8 行、48頁反面倒數第6 至2 行
          、49頁第11至21行、53頁之系爭專利的新型專利說明
          書「先前技術」、「新型內容」）。
        系爭專利申請專利範圍第1 項與引證案2 、引證案4
          之組合的技術特徵比對：
          A.系爭專利申請專利範圍第1 項與引證案2 均由門框
            安裝單元、門板固定座、連結機構包含一第二連接
            件、扭力彈簧、第一連接件、緩衝機構、第一轉座
            、第二轉座等構件所組成，惟比較引證案2 之第7
            圖（見本院卷第2 冊第57頁反面，如附圖3 所示）
            與系爭專利之第4 圖（如附圖1 所示），二者不同
            之處在於系爭專利申請專利範圍第1 項所載之「該
            連結機構4 包括數片彼此堆疊的主偏轉片(45)」之
            特徵構造，不同於引證案2 呈板形塊狀之第二連接
            件（55）的構造，而系爭專利此部分技術特徵並未
            揭露於引證案2 ，且於引證案2 之專利說明書內，
            並無任何教示可就第二連接件為複數片狀之改變，
            故被告主張系爭專利申請專利範圍第1 項所載數片
            彼此堆疊的主偏轉片之特徵，為引證案2 之第二連
            接件實質上隱含的內容，且為所屬技術領域中具有
            通常知識者，依引證案2 之先前技術所能輕易完成
            ，不具進步性云云，不足採信，合先敘明。
          B.雖引證案2 之第二連接件（55）乃板形塊狀之結構
            ，而未揭露片狀偏轉片之技術內容，然屬同一門型
            鉸鏈技術領域之引證案4 第3 圖（見本院卷第1 冊
            第180 頁，如附圖4 所示）即已揭示連接件可為片
            狀型式。是以依引證案2 所揭示之板形塊狀第二連
            接件的技術內容，及引證案4 所揭示之連接件片狀
            的技術內容，足以教示熟悉從事門型鉸鏈製作業者
            ，依據系爭專利申請當時之技術水準，結合引證案
            2 與引證案4 ，即能輕易將引證案2 所教示之板形
            塊狀第二連接件予以切割成片狀化，而完成系爭專
            利申請專利範圍第1 項之數片彼此堆疊的主偏轉片
            之技術特徵。且系爭專利申請專利範圍第1 項所生
            「提高該連結機構的結構強度，進而延長該門型鉸
            鏈之使用壽命」之功效，乃將連接件一體式改為片
            狀式所必然發生「降低殘留應力之缺點，並拉高連
            接件的壽命」之結果，是以其改變並無新功效之產
            生。故系爭專利申請專利範圍第1 項不具進步性。
        系爭專利申請專利範圍第1 項與引證案2 、引證案5
          之組合的技術特徵比對：
          A.引證案5 之圖式（見本院卷第1 冊第183 頁，如附
            圖5 所示）明白教示連接件可為單片狀（第17、1
            8 圖）、單塊狀（第19圖）及複數片狀（第20圖）
            ，是以依引證案2 所揭示之板形塊狀第二連接件的
            技術內容，及引證案5 所揭示之複數片狀連接件的
            技術內容，足以教示熟悉從事門型鉸鏈製作業者，
            依據系爭專利申請當時之技術水準，結合引證案2
            與引證案5 ，即能輕易將引證案2 所教示之板形塊
            狀第二連接件予以切割成複數片狀，而完成系爭專
            利申請專利範圍第1 項之數片彼此堆疊的主偏轉片
            之技術特徵。
          B.參加人雖稱引證案5 所揭示之樞接孔為2 個，系爭
            專利則為3 個，故連動機構不同，效果亦因而不同
            云云。然綜觀系爭專利之申請專利範圍及新型專利
            說明書全部內容，均強調「多片堆疊之主偏轉片連
            結於第一、二翼片及轉座間」之技術特徵，而未述
            及系爭專利以3 個樞接孔改良習知門型鉸鏈之何項
            缺點，故參加人此部分所述，要無足取。
          C.參加人另稱將片狀結構改為堆疊結構，雖為引證案
            5 之習知技術，惟系爭專利說明書強調板片偏轉件
            在結構強度上較差，故將主偏轉片改良為數片堆疊
            之結構，顯可提高連結機構之強度云云。然複數片
            狀之連接件，既為引證案4 、引證案5 所揭示，則
            系爭專利申請專利範圍第1 項所生「提高該連結機
            構的結構強度，進而延長該門型鉸鏈之使用壽命」
            之功效，乃將連接件一體式改為片狀式所必然發生
            「降低殘留應力之缺點，並拉高連接件的壽命」之
            結果，是以其改變並無新功效之產生，參加人此部
            分所述，亦無可採。故系爭專利申請專利範圍第1
            項不具進步性。
      (2)就系爭專利申請專利範圍第2 項部分：
        系爭專利申請專利範圍第2 項為依附於第1 項獨立項之
        附屬項，除包含第1 項所有之技術特徵之外，第2 項進
        一步限縮界定其中輔助偏轉片（46）之設置（見本院卷
        第1 冊第52頁）。惟該輔助偏轉片為引證案2 之第二連
        接件（55）上緣之凸出部（如附圖3 所示）所切割形成
        ，已為引證案2 所揭露，且系爭專利申請專利範圍第2
        項進一步界定之技術特徵亦未有無法預期之新功效。綜
        上，依引證案2 ，引證案2 與引證案4 之組合，或引證
        案2 與引證案5 之組合的教示，系爭專利申請專利範圍
        第2 項不具進步性。
      (3)就系爭專利申請專利範圍第3項部分：
        系爭專利申請專利範圍第3 項為依附於第2 項之附屬項
        ，除包含第1 、2 項所有之技術特徵之外，第3 項進一
        步限縮界定其中複數樞軸（見本院卷第1 冊第52頁）。
        惟該等樞軸亦可見於引證案2 之編號72、73、75等元件
        ，且系爭專利申請專利範圍第3 項進一步界定之技術特
        徵亦未有無法預期之新功效。綜上，依引證案2 ，引證
        案2 與引證案4 之組合，或引證案2 與引證案5 之組合
        的教示，系爭專利申請專利範圍第3 項不具進步性。
      (4)就系爭專利申請專利範圍第4項部分：
        系爭專利申請專利範圍第4 項為依附於第3 項之附屬項
        ，除包含第1 、2 、3 項所有之技術特徵之外，第4 項
        進一步限縮界定其中筒套（47）及第一、二撐腳（441
        、442 ）（見本院卷第1 冊第52頁反面）。惟引證案2
        之第二連接件（55）之相對於系爭專利筒套（47）處亦
        概呈一筒狀，且引證案2 之扭力彈簧亦有第一及二撐腳
        之揭露，且系爭專利申請專利範圍第4 項進一步界定之
        技術特徵亦未有無法預期之新功效。綜上，依引證案2
        ，引證案2 與引證案4 之組合，或引證案2 與引證案5
        之組合的教示，系爭專利申請專利範圍第4 項不具進步
        性。
      (5)綜上所述，經整體技術特徵比對，系爭專利之結構與技
        術已為引證案2 ，引證案2 與引證案4 之組合，或引證
        案2 與引證案5 之組合所揭示，而為所屬門型鉸鏈之技
        術領域中具有通常知識者顯能輕易完成者，不具有進步
        性。故被告以系爭專利有違專利法第94條第4 項規定，
        主張系爭專利有應撤銷之原因等語，於法有據。
  (三)從而，系爭專利不具進步性，而有撤銷之原因，原告於本件
    民事訴訟中不得對於被告主張新型專利之權利。故原告請求
    被告賠償損害600,000 元，暨自起訴狀繕本送達翌日起至清
    償日止，按週年利率5%計算之利息，及請求被告華峰公司、
    采岩公司不得為販賣之要約或販賣被告4 項涉案物品或其他
    侵害系爭專利之物品，為無理由，應予駁回。而其假執行之
    聲請即失所依據，應併予駁回。
  (四)至兩造其餘之攻擊或防禦方法，及未經援用之證據，經本院
    斟酌後，認為均不足以影響本判決之結果，自無逐一詳予論
    駁之必要，併此敘明。
七、訴訟費用負擔之依據：民事訴訟法第78條。
中    華    民    國    97    年    12    月   31     日
                  智慧財產法院第二庭
                              法  官  蔡惠如
以上正本係照原本作成。
如對本判決上訴，須於判決送達後20日之不變期間內，向本院提
出上訴狀。
中    華    民    國    97    年    12    月    31    日
                              書記官  林佳蘋


司法院資訊處製作；財團法人民間司法改革基金會備份。
